臺灣高等法院民事判決
                                    108年度重上字第331號
上  訴  人  祭祀公業法人新北市楊六賽
法定代理人  楊政信  
訴訟代理人  林凱律師  
            蔡宜衡律師
上  訴  人  姜大炎  
訴訟代理人  陳守文律師
複  代理人  郭千華律師

上列當事人間請求定地上權存續期間等事件，兩造對於中華民國
108年2月21日臺灣新北地方法院106年度訴字第3029號第一審判
決，各自提起上訴，本院於108年12月19日言詞辯論終結，判決
如下：
    主    文
原判決第一項關於酌定地上權之存續期間部分，暨訴訟費用之裁
判（除確定部分外），均廢棄。
上訴人姜大炎就上訴人祭祀公業法人新北市楊六賽所有坐落新北
市○○區○○段○○○○地號土地之地上權，存續期間至民國一百二十一
年八月十二日止。
上訴人姜大炎之上訴駁回。
第一審（除確定部分外）、第二審訴訟費用由上訴人姜大炎負擔
百分之八十五，餘由上訴人祭祀公業法人新北市楊六賽負擔。
    事    實    及    理    由
一、上訴人祭祀公業法人新北市楊六賽（下稱祭祀公業楊六賽）
    主張：
  ㈠坐落新北市○○區○○段000地號土地（下稱系爭土地）為其所有
    ，前於民國（下同）62年9月22日為訴外人江信媛設定登記
    權利範圍全部之地上權（下稱系爭地上權）。系爭地上權未
    定期限，地租為每年新臺幣（下同）1755元。
  ㈡江信媛隨即在地上興建同段第965建號即門牌號碼新北市○○區
    ○○街00號房屋（下稱系爭房屋）。迨77年11月17日，江信媛
    將系爭地上權與系爭房屋移轉登記予兒子姜大炎。茲因系爭
    房屋使用年限屆至，地上權目的已不存在，爰依民法第833
    條之1，請求法院酌定系爭地上權存續期間為起訴繫屬之日
    起算3年。
  ㈢系爭地上權地租自設定後均未調整，爰先位依民法第835條之
    1第1項、第227條之2第1項、類推適用同法第442條，請求按
    每年申報地價年息10%計算地租。若兩造並未約定地租，則
    備位依同法第835條之1第2項、第227條之2第1項規定，按同
    一標準酌定地租，均請求：系爭地上權地租自起訴狀繕本送
    達起，調整為每年依系爭土地當年度申報地價年息百分之十
    計算。
二、上訴人姜大炎則以：系爭地上權係永久存續，並非未定期限
    地上權，無從依民法第833條之1酌定存續期間。縱使系爭地
    上權並非永久存續，由於系爭房屋維修良好，屋況甚佳，存
    續期間應為75年。其次，系爭地上權並未約定地租，故對造
    無從請求調整地租；否則僅得按增加之地價稅稅額10%調漲
    ，調漲基準日應為本件判決確定日等語，資為抗辯。
三、原審就祭祀公業楊六賽之請求，判決：㈠姜大炎就祭祀公業
    楊六賽所有系爭土地之系爭地上權，存續期間自77年11月17
    日起至126年8月12日止；㈡姜大炎就系爭地上權應支付地租
    ，自106年9月21日起調整為依當年度申報地價年息百分之八
    計算。另駁回祭祀公業楊六賽其餘請求。祭祀公業楊六賽上
    訴與答辯聲明：㈠原判決駁回祭祀公業楊六賽後開第㈡項之訴
    部分廢棄；㈡姜大炎就祭祀公業楊六賽所有坐落系爭土地之
    系爭地上權，存續期間至116年9月12日止；㈢姜大炎上訴駁
    回。姜大炎上訴與答辯聲明：㈠原判決不利於姜大炎部分廢
    棄；㈡上開廢棄部分，祭祀公業楊六賽在第一審之訴駁回；㈢
    祭祀公業楊六賽上訴駁回。（原判決駁回祭祀公業楊六賽其
    餘調整租金請求部分，未據其不服，應已確定）
四、兩造不爭執事項：（見本院卷第139、242-243頁筆錄）
  ㈠系爭土地（重測前為臺北縣○○市○○○○○段○○○○段000○000地號
    ）係祭祀公業楊六賽所有，前於62年9月22日設定權利範圍1
    /1之系爭地上權予江信媛。江信媛在地上興建系爭房屋，竣
    工日期為63年3月26日，並在66年3月16日完成第一次登記。
    迨77年11月17日，江信媛將系爭地上權與系爭房屋贈與登記
    予其子姜大炎。（見原審卷㈠第19-21頁不動產謄本。第172
    頁土地謄本，第175頁索引、外放新北市建築師公會新北市
    建師鑑字第024號鑑定報告第15頁使用執照存根）
  ㈡姜大炎於105年12月16日寄發存證信函，通知祭祀公業楊六賽
    領取105年、106年租金各1755元。兩造不爭執存證信函形式
    為真正（見原審卷㈠第23頁存證信函）
  ㈢祭祀公業楊六賽曾訴請江信媛調整租金，經臺灣臺北地方法
    院62年訴字第4493號判決；祭祀公業楊六賽提起上訴，本院
    63年度上字第950號確定判決，將江信媛所應支付租金自63
    年1月1日起調整為每年每坪46.4元。兩造不爭執判決書之形
    式真正（見原審卷㈡第65-84頁判決書）
  ㈣江信媛訴請祭祀公業楊六賽設定登記地上權，經臺灣臺北地
    方法院61年訴字第4096號判決江信媛勝訴確定（見原審卷㈠
    第235-259頁判決書）
  ㈤系爭土地每平方公尺公告地價，76年為1萬2500元，106年為
    3萬2200元；106年申報地價2萬5760元（原審卷㈠第107頁地
    價資料）
五、本院之判斷：
  ㈠系爭地上權是否為未定期限之地上權？
    ⒈按「不動產物權，依法律行為而取得、設定、喪失及變更
      者，非經登記，不生效力」、「稱普通地上權者，謂以在
      他人土地之上下有建築物或其他工作物為目的而使用其土
      地之權」，民法第758條第1項、第832條定有明文。解釋
      上，當事人就地上權所合意存續期間，應依上開規定登記
      ，始具有物權效力。
    ⒉經查，系爭地上權於62年9月22日設定登記時，存續期限係
      記載「空白」，嗣江信媛在77年11月17日將系爭地上權移
      轉登記予姜大炎，存續期限仍然登載「空白」（見原審卷
      ㈠第172、19頁土地謄本）。系爭地上權存續期限既未記載
      「永久」等文字，依其文義，已難認為其為永久存續之地
      上權。
    ⒊其次，新北市中和地政事務所曾以106年11月7日新北中地
      登字第1064077452號函回覆原法院另案公文：「二、查35
      年10月2日制定公布並於同日施行之土地登記規則第80條
      規定：『聲請為地上權設定或移轉之登記時，聲請書內應
      記明地上權之設定及範圍，其登記原因定有存續期間或地
      租並付租時期者，亦同。』(附件一之第290頁)；嗣為簡化
      申請書格式，避免重複書寫，上開規定於69年1月修正時
      已刪除(附件一之第271、272頁)；復為配合99年2月3日修
      正公布之民法第832條、第836條至第836條之2、第838條
      等規定，當事人申請設定地上權登記，經登記後，已為地
      上權等之內容，方能發生物權效力，始足以對抗第三人，
      爰依上開規定及配合實務作業而增訂現行土地登記規則第
      108 條之1第1項有關申請地上權設定登記，登記機關應依
      約定記明存續期間等事項之規定(附件一之第56頁)，合先
      敘明。」、「三、…參依當時土地登記規則規定，存續期
      間係依當事人雙方間之約定，倘當事人未約定，且向登記
      機關申請地上權登記時案附申請書或契約書皆未載明存續
      期間，登記簿之存續期間欄位則未予登載而有空白之情形
      ，…」等語(見原審卷㈡124-125頁)。可知自35年10月2日制
      定公布土地登記規則第80條以後，當事人申請地上權登記
      時有約定地上權存續期間且載明於登記申請書者，土地登
      記簿或土地登記謄本上方會有存續期間之記載；倘當事人
      未約定，且未於所檢附之地上權設定申請書中記載有存續
      期間之約定者，則土地登記簿之存續期間欄位將登載為「
      空白」。是以系爭地上權存續期限既登記為「空白」，且
      姜大炎復未證明此為永久存續性質，自應解為「未定有期
      限」之地上權。
    ⒋再其次，江信媛訴請祭祀公業楊六賽設定登記地上權，經
      臺灣臺北地方法院61年訴字第4096號判決勝訴確定（見不
      爭執事項㈣）；但是，江信媛並未主張地上權期間為永久
      存續（見原審卷㈠第235-259頁判決書）。可知江信媛請求
      辦理地上權登記時，並不認為地上權期間係永久存續。則
      姜大炎自江信媛繼受系爭地上權，亦無從主張此為永久存
      續性質。
    ⒌至於最高法院86年度台上字第3585號判決之地上權，其存
      續期限係登載「無期」（見原審卷㈠第136頁），相較於系
      爭地上權存續期限欄位記載「空白」， 二者顯非相同；
      本院103年度重上字第226號判決之地上權，存續期限則係
      記載「無定」（見原審卷㈡第235頁判決書），亦與系爭地
      上權登記情節有別，則姜大炎援引該件判決而主張系爭地
      上權應解為永久存續云云，尚無可採。
    ⒍是以祭祀公業楊六賽主張系爭地上權為「未定有期限」之
      地上權，應屬可信。姜大炎辯稱系爭地上權為永久存續云
      云，則非可採。
  ㈡系爭地上權應酌定之存續期間為何？
    ⒈按「地上權未定有期限者，存續期間逾二十年或地上權成
      立之目的已不存在時，法院得因當事人之請求，斟酌地上
      權成立之目的、建築物或工作物之種類、性質及利用狀況
      等情形，定其存續期間或終止其地上權」，民法第833條
      之1定有明文，並依民法物權編施行法第13條之1適用於99
      年修法前所已登記之地上權。再按「地上權雖未定有期限
      ，但非有相當之存續期間，難達土地利用之目的，不足以
      發揮地上權之社會機能。又因科技進步，建築物或工作物
      之使用年限有日漸延長趨勢，為發揮經濟效用，兼顧土地
      所有人與地上權人之利益，爰明定土地所有人或地上權人
      均得於逾二十年後，請求法院斟酌地上權成立之目的、建
      築物或工作物之各種狀況而定地上權之存續期間…」，亦
      有民法第833條之1立法理由可供參酌。系爭地上權在62年
      9月22日設定登記，未定有期限，迄今已逾40年，則土地
      所有權人之祭祀公業楊六賽據此請求法院酌定存續期間即
      屬有據。依前揭說明，本院應考慮經濟效用、地上權目的
      、房屋狀況等因素，並調和土地所有人與地上權人之利益
      ，酌定其存續期間。
    ⒉次按「建物折舊額計算應以經濟耐用年數為主，必要時得
      以物理耐用年數計算。經濟耐用年數指建物因功能或效益
      衰退至不值得使用所經歷之年數。物理耐用年數指建物因
      自然耗損或外力破壞至結構脆弱而不堪使用所經歷之年數
      」，不動產估價技術規則第65條第1項定有明文。次按「
      加強磚造建築物，指磚結構牆上下均有鋼筋混凝土過梁或
      基礎，左右均有鋼筋混凝土加強柱。過梁及加強柱應於磚
      牆砌造完成後再澆置混凝土」，建築技術規則建築構造編
      第165條第1項亦定有明文。是以估算系爭房屋之折舊率，
      應以經濟耐用年限為主，並考慮該屋結構為加強磚造之特
      質。查：
    ⑴祭祀公業楊六賽主張系爭房屋應適用物理耐用年數，故使
      用年限僅至116年9月12日云云（見本院卷第220-222頁）
      ，此與動產估價技術規則第65條第1項（以經濟耐用年限
      為主）顯然不符，此外，祭祀公業楊六賽並未舉證證明該
      屋使用年限僅至116年，難以採信。
    ⑵姜大炎辯稱系爭房屋屋況良好，使用年限應為75年云云（
      見本院卷第240頁筆錄、第197-201頁），並提出最高法院
      105年度台上字第 2201號判決、本院103年度上易字1098
      號、106年度上易字第1200號、103年度上易字第1225號判
      決為據，但此純係對於另案繫屬之加強磚造、磚木構造、
      木造鐵皮等建物而論述使用年限；參以個別建物之興建、
      保養、維修、改善或補強等措施不盡相同，是以本院無從
      憑此推論系爭房屋使用年限長達75年。
    ⑶原審法院囑託新北市建築師公會鑑定系爭房屋之安全年限
      ，該公會參考使用執照圖說、建物謄本及目前狀況，依據
      市場取樣法及年數壽命法鑑定系爭房屋之總經濟壽命為63
      .4年，此雖有外放證物即新北市建築師公會108年1月18日
      新北市建師鑑字第024號鑑定報告書可稽（下稱系爭鑑定
      報告）。但是，系爭房屋為三樓加強磚造（見不爭執事項
      ㈠），系爭鑑定報告則係以門牌號碼新北市○○區○○路00巷0
      0弄0000號之「鋼筋混凝土造」房屋為比較標的，遂判定
      系爭房屋年折舊率為 1.577%，總經濟壽命為63.4年（見
      外放系爭鑑定報告第7頁）。其比較標的（鋼筋混凝土）
      既與系爭房屋構造不盡相符，尚難據此即認系爭房屋經濟
      耐用年限達到鋼筋混凝土構造房屋等級所示之63.4年。
    ⑷新北市建築師公會108年10月15日新北市建師鑑字第405號
      函固然認為：「說明二、⑴……c：故『加強磚造』及『鋼筋混
      凝土』之建築物均為以鋼筋混凝土為建築物之結構體之構
      造。d：系爭房屋係『加強磚造』，於107年10月25日現場鑑
      定，維護良好，無主結構梁柱裂損、鋼筋裸露、嚴重滲漏
      水等不堪使用之情形。依據市場取樣法及年數壽命法，其
      建築物年折舊率之標準及及數據可視為與『鋼筋混凝土』之
      建築物相同」云云(見本院卷第149頁公函）。惟上開公函
      同時表明：「a：依據『建築技術規則』建築構造編第165條
      ：加強磚造建有鋼筋混凝土加強柱。過梁及加強柱應於磚
      牆砌造完成後再澆置混凝土。b:鋼筋混凝土，是指通過在
      混凝土中加入鋼筋、鋼筋網、鋼板或纖維而構成的一種組
      合材料，兩者共同工作從而改善混凝土抗拉強度不足的力
      學性質，為混凝土加固的一種最常見形式」（見本院卷第
      147-148頁）。可知加強磚造之建築物，其構造牆為磚造
      結構，並於過梁、基礎、柱等處，另施以鋼筋混凝土加強
      ，顯與鋼筋混凝土建築物之結構牆為混凝土之高強度構造
      有別。再對照固定資產耐用年數表之鋼筋混凝土建造房屋
      耐用年限為55年，加強磚造房屋僅35年，足認上開公函所
      載加強磚造與鋼筋混凝土建築物折舊率標準與數據均相同
      云云，亦難謂為可採。
    ⑸本院查，系爭房屋為三樓加強磚造，主要用途為住家用，
      於63年3 月26日竣工，並在66年3月16日完成第一次登記
      ，此有建物謄本與使用執照可稽（見不爭執事項㈠）。其
      次，固定資產耐用年數表之鋼筋混凝土建造房屋耐用年限
      為55年，加強磚造房屋僅35年；可知在一般情形下，鋼筋
      混凝土構造房屋使用年限較加強磚造延長20年。惟系爭房
      屋外觀並無梁柱裂損、鋼筋裸露等瑕疵（見系爭鑑定報告
      第13-14頁相片），除2樓儲藏室與3樓廁所呈現油漆發霉
      剝落之情形外，尚無嚴重漏水情等不堪使用之情形（見系
      爭鑑定報告第6頁），足認系爭建物自63年3月竣工後，由
      屋主做為住宅使用並妥善維修，迄107年10月25日鑑定日
      ，雖已歷經44年7月，構造仍屬穩定，其構造強度固不及
      鋼筋混凝土構造，但事實上已高於一般加強磚造房屋使用
      年限之品質，參酌二者耐用年限之差距、系爭建物之實際
      狀況及前揭鑑定報告之鑑定內容，調整系爭建物之耐用年
      限應較鋼筋混凝土建造房屋減少5年之年限為58.4年（63.
      4-5=58.4）。
    ⑹爰審酌系爭建物之耐用年限，並參酌及系爭地上權目的係
      提供地上權人興建房屋之基地，且自63年3月竣工後，迄
      新北市建築師公會107年10月25日鑑定日，已歷時44年7月
      ，但是地租僅為每年1755元（詳後述， 姜大炎甚至否認
      應給付地租），為調和土地有人與地上權人之利益，應酌
      定系爭地上權存續期為系爭房屋竣工後58.4年。換言之，
      自63年3月26日竣工，存續期間應至121年8月12日止。
  ㈢系爭地上權地租是否應調整？
    ⒈按「地上權設定後，因土地價值之昇降，依原定地租給付
      顯失公平者，當事人得請求法院增減之」，民法第835條
      之1第1項定有明文。次按「城市地方房屋之租金，以不超
      過土地及其建築物申報總價年息百分之十為限」、「第97
      條第99條及第101條之規定，於租用基地建築房屋均準用
      之」，土地法第97條第1項、第105條亦分別定有明文。再
      按「舉辦規定地價或重新規定地價時，土地所有權人未於
      公告期間申報地價者，以公告地價百分之八十為其申報地
      價」，平均地權條例第16條前段亦定有明文。又按基地租
      金之數額，除以基地申報地價為基礎外，尚須斟酌基地之
      位置，工商業繁榮之程度，承租人利用基地之經濟價值及
      所受利益等項，並與鄰地租金相比較，以為決定（最高法
      院68年臺上字第3071號判例意旨參照）。再按租賃未定期
      限，其租賃物為不動產者，因該租賃物價值之昇 (降) ，
      當事人得向法院聲請 (起訴請求) 增 (減) 其租金，其未
      於起訴前向被告為增高租金之意思表示，法院如認其訴為
      有理由，即應判決宣示自原告起訴時起增高租金（最高法
      院73年度第9次民事庭會議決議意旨參照）。
    ⒉經查：
      ⑴姜大炎於105年12月16日寄發存證信函，通知祭祀公業楊
        六賽領取105年租金1755元、106年租金1755元；兩造不
        爭執存證信函之形式真正（見不爭執事項㈡）。依上開
        信函文義，系爭地上權地租為每年1755元。
      ⑵其次，本院63年度上字第950號確定判決，將江信媛應給
        付租金自63年1月1日起調整為每坪每年46.4元。兩造亦
        不爭執該判決書之形式真正（見不爭執事項㈢）。可知
        設定系爭地上權以前，江信媛與祭祀公業楊六賽確有地
        租之約定。參諸系爭土地面積125平方公尺，約為37.82
        坪（一坪=3.305平方公尺），年租金即為1755元（46.4
        *37.82=1755，元以下四捨五入）；核與姜大炎存證信
        函所載年租金相符，益證兩造就系爭地上權確有前述地
        租之約定。至於系爭地上權地租欄位固然記載「空白」
        （見原審卷㈠第19頁土地謄本），僅係祭祀公業楊六賽
        未將此部分地租為物權登記而已，並不影響兩造就系爭
        地上權所約定地租為每年1755元之認定。
      ⑶姜大炎固然辯稱租約之租金與地上權之地租不同。前述
        存證信函是因為伊不熟悉法律，誤認有租約存在云云（
        見本院卷第 119頁）。惟姜大炎所辯顯與存證信函文意
        不符，復無法證明存證信函內容係出於誤認，故為本院
        所不採。
    ⒊再者，系爭土地臨近台北捷運○○○○線○○站及商圈，與臺北
      市僅有一橋之隔，靠近○○東路，附近有○○高職系爭房屋由
      姜大炎做為住家使用，鄰居亦為住家（見原審卷㈠第111-1
      25頁地圖與相片、系爭鑑定報告第13頁地圖與相片）；足
      見該地具有相當價值。再參酌系爭土地每平方公尺公告地
      價，76年為1萬2500元，106年為3萬2200元；106年申報地
      價2萬5760元（見不爭執事項㈤），可知系爭土地呈現長期
      增值趨勢，且增值輻度不低。對照系爭地上權設定時地租
      為每年1755元，但是數十年均未調整，應認前開地租已顯
      失公平。則祭祀公業楊六賽依民法第833條之1第1項，請
      求自姜大炎收受起訴狀繕本（106年9月21日）送達起，按
      當年度申報地價年息百分之八計算地租，應屬可採。姜大
      炎主張僅需按地價稅增值稅額之10%做為調整標準，調整
      基準日應為本件判決確定日云云（見本院卷第206、209頁
      ），則無可採。
    ⒋因祭祀公業楊六賽先位主張依民法第835條之1第1項、第22
      7條之2第1項、類推適用同法第442條，擇一為調整地租之
      請求（見本院卷第242-243頁筆錄）；核屬單一聲明之選
      擇合併關係，其依民法第833條之1第1項之所為前開調整
      地租請求為有理由（祭祀公業楊六賽敗訴部分未繫屬本院
      ），即應為其勝訴之判決，本院無庸就其餘訴訟標的毋庸
      再為論述。祭祀公業楊六賽調整地租先位請求既屬有理由
      ，其備位依同法第835條之1第2項、第227條之2第1項之酌
      定地租請求，本院亦無庸贅述。
六、綜上所述：
  ㈠祭祀公業楊六賽依據民法833條之1規定，請求法院對姜大炎
    就祭祀公業楊六賽所有之系爭地上權酌定存續期間於法有據
    ，惟原審認系爭房屋經濟耐用年限達到鋼筋混凝土構造房屋
    等級所示之63.4年，酌定系爭地上權之存續期間為77年11月
    17日起至121年8月12日止尚有不合，祭祀公業楊六賽上訴意
    旨指摘原判決此部分不當，為有理由，爰由本院改判如主文
    第二項所示，姜大炎上訴意旨，指摘原判決此部分不當，求
    予廢棄改判，駁回祭祀公業楊六賽此部分之訴，為無理由，
    應予駁回。
  ㈡祭祀公業楊六賽依民法第835條之1第1項規定，請求姜大炎就
    系爭地上權，自106年9月21日起調整為依當年度申報地價年
    息百分之八計算。於法有據，應予准許。原審就此部分為姜
    大炎敗訴之判決，即無不合，姜大炎上訴意旨，指摘原判決
    此部分不當，求予廢棄改判，為無理由，均應駁回其上訴。
七、本件事證已明，祭祀公業楊六賽聲請新北市建築師公會重新
    鑑定系爭房屋折舊率與繼續使用之安全年限，並無必要。至
    於兩造其餘攻擊、防禦方法及證據，經斟酌後，認均不足以
    影響本判決結果，自無逐一詳予論述之必要，併予敘明。
八、據上論結，本件祭祀公業楊六賽上訴為有理由；姜大炎上訴
    為無理由，依民事訴訟法第450條、第449條第1項、第79條
    前段，判決如主文。
中    華    民    國   109    年    1     月    9     日
                  民事第二十庭 
                        審判長法  官  陳雅玲
                              法  官  林玉蕙
                              法  官  吳燁山
正本係照原本作成。
如不服本判決，應於收受送達後20日內向本院提出上訴書狀，其
未表明上訴理由者，應於提出上訴後20日內向本院補提理由書狀
（均須按他造當事人之人數附繕本）上訴時應提出委任律師或具
有律師資格之人之委任狀；委任有律師資格者，另應附具律師資
格證書及釋明委任人與受任人有民事訴訟法第466 條之1第1項但
書或第2項（詳附註）所定關係之釋明文書影本。如委任律師提
起上訴者，應一併繳納上訴審裁判費。
中    華    民    國    109   年    1     月    9     日
                              書記官  鄧瑄瑋
附註：
民事訴訟法第466條之1（第1項、第2項）：
對於第二審判決上訴，上訴人應委任律師為訴訟代理人。但上訴
人或其法定代理人具有律師資格者，不在此限。
上訴人之配偶、三親等內之血親、二親等內之姻親，或上訴人為
法人、中央或地方機關時，其所屬專任人員具有律師資格並經法
院認為適當者，亦得為第三審訴訟代理人。